臺灣臺中地方法院刑事判決　　　　　　　96年度易字第1949號
公　訴　人　臺灣臺中地方法院檢察署檢察官
被　　　告　甲○○
上列被告因重利案件，經檢察官提起公訴（九十六年度偵字第四
三四三號），本院判決如下：
    主    文
甲○○乘他人急迫貸以金錢，而取得與原本顯不相當之重利，累
犯，處有期徒刑肆月，如易科罰金，以新臺幣壹仟元折算壹日。
扣案之借據壹份、保管物品委任書壹份、和解契約書壹份、載有
債務清償明細之信封袋壹個及票號609004號、面額新臺幣玖萬元
、發票人為謝嘉萍之本票壹張，均沒收。
    犯罪事實
一、甲○○曾於民國九十一年間因詐欺案件，經臺灣高等法院臺
    中分院判處有期徒刑一年六月確定，於九十三年八月三十一
    日縮刑期滿執行完畢。猶不知悔改，基於重利之犯意，於九
    十五年十二月中旬某日，在中國時報刊登放款之廣告（電話
    0000000000號），適有急需用錢之乙○○因閱見上開廣告，
    而於九十六年一月八日晚上七時許，持其女友謝嘉萍之0000
    000000號行動電話撥打0000000000號電話與甲○○接洽，甲
    ○○遂於九十六年一月八日晚上，在臺中市西屯區○○○路
    三十八號，乘乙○○急需用錢之急迫情形，貸與乙○○新臺
    幣（下同）三萬元，雙方約定以十日為一期，每期應繳付利
    息九千元（相當於週年利率百分之一千零八十），並於借款
    當時即預扣該期之利息九千元（另扣取車馬費五百元），復
    為擔保上開借款，而由乙○○及其女友謝嘉萍分別開立面額
    九萬元之本票各一張，及由乙○○提供其身分證、健保卡、
    建廠長期施工證、借據、保管物品委任書及和解契約書各一
    張，交予甲○○收執，甲○○復於九十六年一月十八日，向
    乙○○收取九千元之利息，而以此方式，取得與原本顯不相
    當之重利。嗣於九十六年一月二十七日下午三時三十分許，
    在臺中市西屯區○○○路三十八號前為警查獲，並扣得上開
    乙○○為發票人之本票一張及甲○○所有因犯罪所得之謝嘉
    萍為發票人之本票一張，及扣得甲○○所有供犯罪所用之借
    據一份、保管物品委任書一份、和解契約書一份、載有債務
    清償明細之信封袋一個，與扣得乙○○之身分證一張、健保
    卡一張及建廠長期施工證一張（身分證、健保卡及建廠長期
    施工證已發還乙○○）。
二、案經臺中市警察局第六分局報請臺灣臺中地方法院檢察署檢
    察官偵查起訴。
　　理    由
一、訊據被告甲○○矢口否認上開犯行，辯稱：其與乙○○係朋
    友，其係於九十五年十二月二十八日從銀行提領現金出來借
    十八萬元給乙○○及謝嘉萍，約定於九十六年一月八日還款
    ，但乙○○於一月八日無法還款，所以他才簽本票及和解書
    ，查扣之信封袋上所載之文字內容並非收錢的紀錄，且乙○
    ○與謝嘉萍是男女朋友，他們當然會偏袒他們自己，其也是
    受害人，其純粹借錢幫乙○○，其並未犯重利罪云云。然查
    ：
(一)、上開犯罪事實，業據證人乙○○、謝嘉萍分別於警詢、偵查
    中證述綦詳，並有扣押物品目錄表一份、贓物認領保管單一
    份、相片八張、被告之名片一張、通聯紀錄一份附卷可稽，
    復有扣案之上開本票二張、借據一份、保管物品委任書一份
    、和解契約書一份、載有債務清償明細之信封袋一個及被害
    人乙○○之身分證一張、健保卡一張及建廠長期施工證一張
    可資佐證。而被告於本院審理時亦自承確有於九十五年十二
    月中旬，在中國時報刊登放款之廣告；且0000000000號門號
    確係被告所申請使用，於九十六年一月八日晚上七時許，確
    有0000000000號電話撥入之紀錄，此有0000000000號門號之
    用戶資料及通聯紀錄各一份附於偵查卷可按。另扣案之載有
    債務清償明細之信封袋上之文字及數字，為被告所填寫，此
    據被告於本院審理時供述明確，而該信封袋右上方所記載之
    「３００００」、「９６．１．１８－0.9」、「９６．１
    ．２７」等內容，分別表示「三萬元」、「九十六年一月十
    八日付款九千元」及「九十六年一月二十七日要還款」等意
    ，及該信封袋左方所記載「保人謝嘉萍」之內容，係表示謝
    嘉萍為乙○○之借款保證人之意，業據被告於本院審理時供
    述明確，而此與證人乙○○、謝嘉萍證述向被告借款而遭收
    取重利之情節相符。顯見被告確係於九十六年一月八日晚上
    ，借款三萬元給被害人乙○○，而以每十日為一期，向乙○
    ○收取九千元之利息，應無疑義。
(二)、又被告供稱其於借款九萬元給被害人乙○○同時，亦借款九
    萬元給謝嘉萍云云，然何以僅有乙○○簽立借據（謝嘉萍為
    擔保人）、和解契約書（謝嘉萍為見證人），及提供身分證
    、健保卡與施工證給被告質押？甚或僅有乙○○之債務清償
    明細紀錄（即扣案之信封袋）？是被告之上開辯解顯不足採
    。另被告辯稱其與乙○○係朋友，純粹幫忙乙○○才借錢給
    他云云，惟倘若其與乙○○係朋友，且基於幫助之情方借錢
    給乙○○，則何以仍收執乙○○之身分證、健保卡及建廠長
    期施工證以為質押？此與所稱因朋友之交情而貸與金錢之社
    會常情，顯然不合。益徵證人乙○○確係經由被告在報紙上
    所刊登之廣告而向其借貸無誤。
(三)、證人乙○○於警詢時證稱：「（你為何要借貸？）生活有困
    難，沒錢生活又借不到錢。」等語，及證人謝嘉萍於偵查中
    證稱：「（為何借錢？）當時因為房租及手機費繳不出來。
    」等語，顯見證人乙○○在向被告借貸時，確係處於急迫之
    情形。另被告貸與三萬元，以每十日為一期，每期利息為九
    千元，並於告貸之初已預扣第一期之九千元利息等情，已如
    前述，折合其週年利率為百分之一千零八十，遠超過民法所
    定週年百分之二十之約定最高利率（民法第二百零五條），
    足見被告確係乘乙○○急迫時，貸以金錢而向乙○○收取與
    原本顯不相當之重利甚明。
(四)、又上開犯罪事實業據證人乙○○、謝嘉萍於警詢、偵查中證
    述明確，且與扣案證據所顯示之情節相符。而被告之辯解除
    不符合社會常情外，復與扣案證據所示之內容違悖。況證人
    謝嘉萍於偵查中亦經具結作證，且證稱：「（乙○○為何未
    到？）他有接到甲○○的電話，說要請他吃飯，所以他不敢
    來。」等語，則被告似亦有干擾證人之舉措，故本院認無再
    行傳喚證人乙○○與謝嘉萍到庭作證之必要。
(五)、綜上所述，被告之所辯無非卸飾之詞，不足採信，事證明確
    ，其重利之犯行洵堪認定。
二、核被告所為，係犯刑法第三百四十四條之重利罪。查被告曾
    於九十一年間因詐欺案件，經臺灣高等法院臺中分院判處有
    期徒刑一年六月確定，於九十三年八月三十一日縮刑期滿執
    行完畢，此有臺灣高等法院被告前案紀錄表及臺灣臺中地方
    法院檢察署刑案資料查註紀錄表各一份在卷可參，其於受徒
    刑之執行完畢後，五年以內故意再犯本件有期徒刑以上之罪
    ，為累犯，應依刑法第四十七條第一項之規定，加重其刑。
    爰審酌被告乘他人急迫之際而盤削重利，為一己之私利，不
    惜觸法，紊亂經濟秩序，取得之重利高達週年利率百分之一
    千零八十，惡性非輕，犯後復否認犯行，未具悔意，甚而侈
    言其為受害人，惟念及被告貸放重利之對象僅有一人，貸放
    之金額僅三萬元，所收取之利息共一萬八千元，尚非鉅額等
    一切情狀，量處如主文所示之刑，並諭知易科罰金之折算標
    準。公訴人雖求處被告有期徒刑七月云云，惟本院審酌刑法
    第三百四十四條重利罪之法定最重本刑為有期徒刑一年，而
    本件被告貸放重利之對象僅有一人，貸放之金額亦僅三萬元
    ，所收取之利息共一萬八千元，其情節尚非異常重大，故予
    以量處如主文所示之刑，在罪刑之間係屬相當，是公訴人之
    求刑尚屬過重，自為本院所不採。扣案之借據及和解契約書
    各一份，因所載內容與實際借款之金額與情節不符且不相當
    ，尚難作為乙○○向被告借款之憑證與和解書，而係被告所
    有供其犯重利罪所用之物；及扣案之保管物品委任書一份、
    載有債務清償明細之信封袋一個，係被告所有供其犯罪所用
    之物，均應依刑法第三十八條第一項第二款之規定宣告沒收
    ；又票號609004號、面額九萬元、發票人為謝嘉萍之本票一
    張，則因被告對謝嘉萍並無債權之請求權存在，純係被告所
    有因犯罪所得之物，應依刑法第三十八條第一項第三款之規
    定諭知沒收。另扣案之票號608272號、面額九萬元、乙○○
    為發票人之本票一張，雖係被告因犯罪所取得，然乙○○既
    有向被告借貸之事實，則在借款本金三萬元及法定限制內之
    利息（即週年利率百分之二十），被告非不得向乙○○請求
    ，而上開本票不得分割，自不能全部視為犯罪所得而予以沒
    收，故上開本票即不予沒收。
據上論斷，應依刑事訴訟法第二百九十九條第一項前段，刑法第
三百四十四條、第四十七條第一項、第四十一條第一項前段、第
三十八條第一項第二款、第三款，刑法施行法第一條之一第一項
、第二項前段，判決如主文。
本案經檢察官李芳瑜到庭執行職務
中　　華　　民　　國　　96　　年　　6 　　月　　5 　　日
                  刑事第八庭    法  官  簡源希
上為正本係照原本作成
如不服本判決，應於送達後十日內向本院提出上訴狀（須附繕
本），上訴於臺灣高等法院臺中分院。
                                書記官  張雅慧
中　　華　　民　　國　　96　　年　　6 　　月　　5 　　日
附錄論罪科刑法條：
刑法第344條
乘他人急迫、輕率或無經驗貸以金錢或其他物品，而取得與原本
顯不相當之重利者，處1年以下有期徒刑、拘役或科或併科1千元
以下罰金。
